【裁判字號】    90,交易,166
【裁判日期】    901115
【裁判案由】    過失重傷害
【裁判全文】
臺灣臺北地方法院刑事判決                          九十年度交易字第一六六號
    公  訴  人  臺灣臺北地方法院檢察署檢察官
    被      告  丁○○
    選      任  徐揆智
    辯  護  人  陳怡如
    被      告  甲○○
    選任辯護人  莊國明
右列被告等因過失重傷害案件，經檢察官提起公訴（九十年度偵字第六四九七號），
本院判決如左：
    主      文
丁○○因過失傷害人致重傷，處有期徒刑陸月，如易科罰金以佰元折算壹日。
甲○○因過失傷害人致重傷，處有期徒刑伍月，如易科罰金以佰元折算壹日。
    事      實
一、丁○○於民國八十八年六月四日上午十一時四十分許，將其所駕駛車牌號碼Ｇ三
    －一五一八號自用小客車，停放在台北縣新店市○○路一七九號前所劃設之路邊
    停車格內，迨其將車停妥，欲開車門下車，丁○○本應注意汽車停車向外開啟車
    門時，應注意行人、車輛並讓其先行，而當時天候晴天、光線為日間自然光線良
    好，並無不能注意之情事，竟疏未注意其停車處左後方適有未考領任何駕駛執照
    ，由乙○○所騎乘車牌號碼ＡＺＰ－二０一號重型機車，由西向東方向沿三民路
    往中華路方向行駛直行而來，行經該處，丁○○即貿然開啟車門，而使其所停放
    汽車之車門因而撞及乙○○所騎乘之機車，乙○○遭此撞擊，其所騎乘之機車乃
    向左傾斜，適時，甲○○駕駛車牌號碼ＥＬ－二八五八號自用小客車自乙○○所
    騎乘機車同向後方直行駛來，甲○○本應注意車輛行駛時，駕駛人應注意車前狀
    況，並隨時採取必要之安全措施，且依當時情形，並無不能注意之情事，而甲○○已經看見乙○○所騎乘之機車在其車右前方約一、二十公尺處，並亦已發現丁○○突然開門而撞及乙○○，竟疏未注意採取任何必要煞車或停車之安全措施，
    仍貿然前行，致乙○○所騎乘機車遭丁○○突然開車門撞擊左傾時，甲○○所駕
    駛之小客車乃由後方直接撞及乙○○所騎乘之機車，而使乙○○人車倒地，致乙○○因此頭部外傷、枕骨骨折、側急性硬腦膜下血腫、兩側大腦額葉血腫，經送
    醫急救手術後，乙○○迄八十九年七月十九日為台北市立萬芳醫院（以下稱萬芳
    醫院）神經外科醫師陳正冠實施身心障礙鑑定時，其左上肢之抓物機能及左腳下
    肢之行走機能已完全毀敗喪失，併因呈記憶力中度喪失、近事記憶困難、判斷力
    障礙，對時、地之定向力喪失，自我照顧能力喪失，且有明顯複雜性日常生活功
    能障礙，需依賴他人養護之中度癡呆症狀態，而受有左上肢及左下肢之機能毀敗
    及對其身體、健康有重大影響之中度癡呆症難治之重傷害。丁○○、甲○○二人
    於肇事後，於台北縣警察局新店分局（以下稱新店分局）警員高樹聖前往現場處
    理時，在其二人上開犯行未為任何有偵查犯罪職權之公務員已知悉前，不逃避接
    受裁判而均當場向警員高樹聖自首，承認其二人為肇事人，而知上情。
二、案經乙○○之配偶丙○○訴由台灣台北地方法院檢察署檢察官偵查起訴。
    理      由
一、本件告訴人丙○○係被害人乙○○之配偶，依刑事訴訟法第二百三十三條第一項
    之規定，得獨立告訴，有獨立告訴權，丙○○並於八十八年八月二十日於台灣台
    北地方法院檢察署檢察官偵查時當庭提出被告對其配偶即被害人乙○○涉犯過失
    重傷害之告訴，有當日訊問筆錄在卷可稽（八十八年度偵字第一五七六二號偵查
    卷第四十四頁反面訊問筆錄參照），其提出告訴之時間，距本件案發之八十八年
    六月四日，尚未逾六個月之告訴期間，是告訴人丙○○於本件所提出之告訴為合
    法，應先敘明。
二、訊據被告丁○○、甲○○固不否認有於事實欄一所述之時、地駕駛前開汽車與被
    害人乙○○所騎乘之機車發生碰撞肇事，並致乙○○受傷等事實，核與告訴人丙○○就此部分所供述之情節相符，惟就本件事故之發生均矢口否認有任何過失，
    被告丁○○辯稱：我都是用兩段式開門，且當時開門之門縫僅有二十公分，係乙○○自己不慎撞上我的車門云云，至被告丁○○之選任辯護人其辯護意旨則略以
    ：被告丁○○就車禍之發生並無過失等語，至於被告甲○○辯稱：係乙○○之車
    子突然偏向左邊，當時情況任何人均來不及反應，故我沒有過失云云，而被告甲○○之選任辯護人其辯護意旨則略以：本件被告甲○○係遵守道路交通規則駕駛
    ，且可主張信賴原則免責等語，惟查：
  (一)本院按我國刑事訴訟法於人的證據方法，固然區別被告與證人兩種法定之供述證
    據方法，而對於證人之陳述而可作為證據者，對其之證據價值並無任何限制，委
    由法院自由判斷其證明力。然對於被告之自白或不利於己之陳述則要求必須適用
    補強法則，而限於有補強證據與該自白相結合，始能肯認被告自白與不利供述之
    證據證明力，亦即對於被告之自白與不利於己之供述之證據價值予以法定之限制
    ，有法定證據主義之味道，此觀刑事訴訟法第一百五十六條第二項之規定自明。
    此乃因於我國刑事訴訟法上，被告本擁有緘默權，且其就他共同被告之犯罪事實
    為供述時，往往必須同時使自己陷於刑事之訴追，而可依刑事訴訟法第一百八十
    一條拒絕證言，不必如同證人必須依照刑事訴訟法第一百六十六條接受當事人之
    交互詰問，無從利用當事人之交互詰問此種發現真實之利器藉以擔保其供述之真
    實性，而與證人有重大之不同，所以為此等規定。是以最高法院歷來之判例均認
    為以被告之自白或不利於己之陳述，作為其自己犯罪之證明時，尚有虛偽之危險
    ；以之作為其他共同被告之罪證時，不特在採證上具有自白虛偽性之同樣危險，
    且共同被告之自白或不利陳述，難免有嫁禍他人，而為虛偽供述之危險。是則利
    用共同被告之自白，為其他共同被告之罪證時，雖得採為其他共同被告犯罪之證
    據，惟此項不利之陳述，須無瑕疵可指，且就其他方面調查，又與事實相符者（
    本院按須有補強證據），始得採為其他共同被告犯罪事實之認定，最高法院二十
    年上字第一八七五號、三十八年穗特覆字第二十九號、四十六年台上字第四一九
    號、七十三年台上字第五八七四號判例等均可資參照。且倘共同被告本身放棄緘
    默權與拒絕證言權，並願意於審判期日就他共同被告之犯罪事實接受如同證人一
    般之由檢察官及辯護人對其進行交互詰問，因已排除其為被告身分不必接受交互
    詰問而可能發生之虛偽供述危險，所得之供述資料縱然屬於不利於其他共同被告
    之陳述，就他共同被告而言，尤非不能當作證人之證據方法以為使用。雖然被告
    本身為虛偽供述，並不受偽證罪之追訴處罰，然此與得拒絕證言而不拒絕以為陳
    述之證人並無二致，該等證人即便不拒絕證言，也不得令其具結（刑事訴訟法第
    一百八十六條第四款參照），而且為虛偽陳述同樣不必負擔偽證罪責，然其所為
    供述，刑事訴訟法上亦非不得採為證人之證據方法，並不能因此排除共同被告供
    述之證據能力。只不過，此等證據方法因為為供述之人共同被告之身分，往往與
    他共同被告有利害之衝突，其證據價值應由法院審慎斟酌，亦即必須有補強證據
    方能以為斷罪之證據資料，亦即在法理上必須限制該等證據之證據價值及自由心
    證主義之運用，前開最高法院判例、判決亦係本此意旨所為，必須先予敘明。
  (二)次查本件被告丁○○於前開事實欄一中所述時地停車，並未注意後方來車即貿然
    向外開啟車門而致撞擊被害人乙○○所騎乘機車之事實，業據在被告丁○○所停
    放汽車左後方與被害人乙○○同向行駛目睹整個案發經過之共同被告甲○○於警
    訊中、偵查中及其於本院審理時放棄拒絕證言權，以證人之身份由檢察官及辯護
    人作交互詰問後證述明確（前開偵查卷第五頁偵訊筆錄、第二十頁反面訊問筆錄
    、本院九十年十月二十四日審判筆錄參照）。且被害人乙○○前於八十九年一月
    間曾以本件同一犯罪事實、同一被告向本院提起自訴，雖經台灣高等法院判決自
    訴不受理確定（因已逾六個月之合法告訴期間），然該案本院承辦法官曾至現場
    履勘，並製有勘驗筆錄（本院八十九年交自字第七號卷第一百十二頁參照），依
    該勘驗筆錄所載，被告丁○○駕駛車輛所停之停車格外緣至分道線（含分道線之
    白線）尚有零點二公尺，依該勘驗筆錄所附之現場照片亦可推知停車格白線尚有
    約零點一公尺之寬度，再參照案發後之現場照片（前開偵查卷第十至十一頁），
    亦可知被告丁○○所停放汽車之左側距離其左側停車格白線內緣亦尚有約零點一
    公尺之距離，可以推知被告丁○○之車輛左前門未開啟時車門距離分道線之外緣
    至少僅有零點四公尺（四十公分）。而被害人乙○○所騎乘之機車，依據前開現
    場照片亦可知其機車之左後方尚有一個置物箱，而被告丁○○之後方尚停有其他
    之車輛，則依照一般經驗法則，被害人乙○○絕無可能緊貼停車格線而於分道線
    以外行駛，蓋如此，其置物箱早已撞及被告丁○○後側之其他車輛甚至撞及被告
    丁○○車輛之後車門，然被告丁○○及其後車輛依照現場照片，除被告丁○○之
    左前車門外並無任何損傷，是由以上之論述可知，被害人乙○○應係於分道線之
    內側（靠中心線之一側）行駛。則，被害人乙○○之機車要撞及被告丁○○之左
    前車門，勢必被告丁○○其車門打開弧度必須達到四十公分以上，再參酌被告丁○○於警訊中、偵查中均稱自己僅將車門開啟「一半」，轉身向右座拿取物品等
    語，依據前開勘驗筆錄所載被告丁○○同型車種之左前車門全部開啟為九十公分
    以觀，被告丁○○確實一次開啟車門即達到四十公分以上，而其自承開啟車門同
    時轉身拿取物品，更可顯見其對於後方來車並未盡相當之注意甚為顯然。按汽車
    駕駛人停車向外開啟車門時，應注意行人、車輛並讓其先行，道路交通安全規則
    第一百十二條第一項第十五款定有明文，被告丁○○在前述地點停車向外開啟車
    門時，顯然並未注意在其所停放汽車之後方有由被害人乙○○所騎乘之機車前來
    ，其就本件事故之發生負有過失甚為明確，對此經檢察官將本件事故發生之原因
    送請台灣省台北縣區車輛行車事故鑑定委員會（以下稱鑑定委員會）鑑定及台灣
    省車輛行車事故覆議鑑定委員會（以下稱覆議委員會）覆議結果，該鑑定委員會
    及覆議委員會亦均認被告丁○○就本件事故之發生確有停車向外開啟車門，未注
    意行進中車輛之過失，此有該二委員會所出具之鑑定意見書及覆議意見書在卷可
    稽（前開偵查卷第四十一頁、第八十頁參照）。是本件依據(一)前述本院前承辦法
    官至現場勘驗所制作之勘驗筆錄及(二)前述鑑定委員會、覆議委員會所出具之前開
    鑑定意見書及覆議意見書等書證，已足以補強共同被告甲○○有關被告丁○○因
    為貿然開啟車門肇致本件車禍發生之相關對被告丁○○不利之陳述，衡諸前揭說
    明，本院自得採取共同被告甲○○不利被告丁○○之陳述及前開補強證據認定被
    告丁○○確實貿然開啟車門肇致本件車禍發生。
  (三)再查右揭事實一之部分中，關於被告甲○○駕駛車牌號碼ＥＬ－二八五八號自用
    小客車自被害人乙○○同向後方駛來，其已經看見被害人乙○○所騎乘之機車在
    其車右前方約一、二十公尺處，並亦已發現被告丁○○有突然開門之舉動撞及被
    害人乙○○，致撞及被害人乙○○所騎乘左傾機車之事實，為其於本院審理、檢
    察官偵查中、警訊中所不否認（前開偵查卷第五頁反面偵訊筆錄、第二十頁訊問
    筆錄、本院九十年十月二十四日審判筆錄參照），並有記載本件車禍後之現場狀
    況之道路交通事故調查報告表（顯示並無煞車痕跡）及現場照片可資佐證（前開
    偵查卷第十三頁、第十、十一頁參照），則被告甲○○早於距離乙○○所騎乘機
    車後約一、二十尺之處即已發現被告丁○○開啟車門之行為撞及被害人乙○○騎
    乘機車之事實，而當時被害人乙○○之機車尚且只到丁○○之汽車車尾部，參酌
    前開交通事故調查表中所示乙○○機車之刮地痕亦即本件乙○○機車與被告甲○○汽車之撞擊點尚在被告丁○○之車頭左前方，而以被告甲○○自承之車速僅為
    時速二十公里（前開偵查卷第五頁反面偵訊筆錄及本院前開期日審判筆錄參照）
    ，依照卷附交通部六十一年五月五日交督發字第０四四四號函發布之汽車煞車距
    離、行車速度及道路摩擦係數對照表所示，時速二十公里之駕駛人其反應距離為
    四點一六公尺，則被告甲○○自承僅有二十公里之時速駕車行駛，依前述其反應
    距離為四點一六公尺，則在其前方約一、二十公尺所發生之被告丁○○不慎開啟
    車門撞及被害人乙○○之本件事故，在客觀上被告甲○○自仍有充分之時間採取
    踩煞車等以閃避可能發生之危害之措施，按汽車行駛時，駕駛人應注意車前狀況
    ，並隨時採取必要之安全措施，道路交通安全規則第九十四條第三項定有明文，
    被告甲○○在其所駕駛汽車前方約一、二十公尺處既然已經發現被告丁○○貿然
    打開車門撞及被害人乙○○所騎乘之機車，其如前所述，其在客觀上仍有充分之
    時間採取踩煞車等以閃避可能發生之危害之措施，且依當時情形，並無不能注意
    採取此種安全措施之情事，詎其竟未採取任何之安全措施，而使其所駕駛汽車因
    而撞及被害人乙○○所騎乘之機車，其就本件事故之發生亦負有過失甚為明確，
    對此雖鑑定委員會及覆議委員會所出具之鑑定意見書及覆議意見書均認被告甲○○就本件事故之發生並無過失，然該二機關漏未斟酌被告甲○○已供稱其在被害
    人乙○○所騎乘機車後方約一、二十公尺處，即已發見被害人乙○○所騎乘機車
    遭被告丁○○打開車門撞擊，而在客觀上自仍有足夠之反應距離採取必要之安全
    措施以避免本件事故之發生，其所出具之前開鑑定意見書及覆議見書即難採為對
    被告甲○○有利之證據，應併予說明。
  (四)又查本件被害人乙○○並未領有駕照即騎乘機車上路，有前揭道路事故調查報告
    表可證，亦為本件肇事之原因（前開鑑定意見書及覆議意見書亦同此見解），然
    被告二人就本件事故之發生已有如前所述之過失，要不得據此而得認被告二人無
    庸就其過失犯行負責，亦應加以說明。
  (五)末查本件被害人乙○○確實因為本件車禍而致頭部外傷、枕骨骨折、側急性硬腦
    膜下血腫、兩側大腦額葉血腫，迄八十九年七月十九日為萬芳醫院神經外科醫師
    陳正冠實施身心障礙鑑定時，其左上肢之抓物機能及左腳下肢之行走機能已完全
    毀敗喪失，併因呈記憶力中度喪失、近事記憶困難、判斷力障礙，對時、地之定
    向力喪失，自我照顧能力喪失，且有明顯複雜性日常生活功能障礙，需依賴他人
    養護之而有中度癡呆症狀態，除有診斷證明書在卷可稽外（前開偵查卷第九頁參
    照），並經陳正冠醫師於本院九十年八月二十二日調查時到庭供述明確（當日訊
    問筆錄參照），並有陳正冠醫師對被害人乙○○實施身心障礙鑑定所制作之身心
    障礙者鑑定表附本院卷可稽，而陳正冠醫師於本院前開期日調查時明確供稱：被
    害人乙○○之左上肢不能抓東西、下肢左腳無力無法行走，要醫到正常之手腳功
    能之機率微乎其微，至於被害人乙○○癡呆症之狀態，要醫到跟出車禍前的狀況
    一樣也是微乎其微（前開訊問筆錄參照），則由上開證據資料以觀，被害人乙○○之左上肢不能抓東西、下肢左腳無力無法行走，要醫到正常之手腳功能之機
    率微乎其微，而無法回復原狀，顯見其左上肢及左下肢已因本件事故而完全喪失
    抓物及行走之效用及機能，則衡諸最高法院二十八年上字第一０九號號判例「刑
    法第十條第四項第四款所稱毀敗一肢以上之機能，係指肢體因傷害之結果完全喪
    失效用者而言，初不以驗斷時之狀態如何為標準，如經過相當之診治而能回復原
    狀，或雖不能回復原狀而僅祇減衰其效用者，仍不得謂為該款之重傷。」所揭示
    之旨，被害人乙○○其左上肢及左下肢之抓物、行走機能當已完全毀敗，而已該
    當於刑法第十條第四項第四款毀敗一肢以上之機能之重傷構成要件；（２）再被
    害人乙○○所呈現之中度癡呆症狀態，要醫到跟出車禍前的狀況一樣也是微乎其
    微，顯無法回復原狀，則以被害人乙○○之記憶力已中度喪失、近事記憶困難、
    判斷力障礙，對時、地之定向力喪失，自我照顧能力喪失，且有明顯複雜性日常
    生活功能障礙，需依賴他人養護，對其身體、健康當有重大影響，則核諸最高法
    院二十九年上字第六八五號判例「刑法第十條第四項第六款所謂其他於身體或健
    康有重大不治或難治之傷害，係指傷害重大，且不能治療或難於治療者而言，故
    傷害雖屬不治或難治，如於人之身體或健康無重大影響者，仍非本款之重傷。」
    所揭示之旨，被害人乙○○因本次事故所造成之中度癡呆症狀態已無法回復原狀
    ，且對其身體、健康有重大影響，自亦已達於刑法第十條第四項第六款所定對於
    身體、健康有難治之傷害之重傷害之構成要件，且被害人乙○○所受上開重傷害
    與被告二人之上開過失行為間均有相當因果關係。
三、核被告丁○○、甲○○所為，均係犯刑法第二百八十四條第一項後段之過失致重
    傷罪。而被告二人於肇事後，於新店分局警員高樹聖前往現場處理時，在其二人
    上開犯行未為任何有偵查犯罪職權之公務員知悉前，不逃避接受裁判而均當場向
    警員高樹聖自首，承認其二人為肇事人，此業據警員高樹聖於本院九十年八月二
    十二日調查時供述明確（當日訊問筆錄參照），是被告二人既均已向該管公務員
    申述犯罪事實，而不逃避接受裁判，已合於刑法第六十二條前段所定對於未發覺
    之犯罪自首而接受裁判之要件，應依該條規定減輕其刑。至於被告等於自首後於
    偵查中、審判中對其被訴犯罪事實有所主張或辯解者，係被告辯護權之行使，不
    能僅據此之一端即謂被告無接受裁判意思之唯一論據（本卷附最高法院八十四年
    台上字第八二九號判決參照），告訴人代理人於本件審判程序一再主張被告二人
    於本件審判程序一直否認犯罪，不能認為係自首，容有誤會，應併予指明。爰審
    酌被告二人等各別之智識程度、品行、被告丁○○根本未注意後方來車狀況即詎
    然開啟車門，致生本件事故，其過失程度較被告甲○○僅未採取必要之安全措施
    為重暨被告二人之犯後態度等一切情狀，本院認公訴人對被告丁○○、甲○○各
    具體求刑分別判處被告丁○○有期徒刑六月、被告甲○○有期徒刑五月，要屬適
    當，乃對被告二人各量處如主文所示之刑，並均諭知易科罰金之折算標準。
據上論斷，應依刑事訴訟法第二百九十九條第一項前段，刑法第二百八十四條第一項
後段、第六十二條前段、第四十一條前段、罰金罰鍰提高標準條例第一條前段、第二
條，判決如主文。
本案經檢察官戊○○到庭執行職務。
中      華      民      國    九十      年     十一     月     十五     日
                                      臺灣臺北地方法院交通法庭
                                          法  官  葉  建  廷
右正本證明與原本無異。
如不服本判決，應於判決送達後十日內向本院提出上訴狀(應抄附繕本)。告訴人
或被害人如對於本判決不服者，應具備理由請求檢察官上訴，其上訴期間之計算
係以檢察官收受判決正本之日期為準。
                                          書記官  許  婉  如
中      華      民      國    九十      年     十一     月     十五     日
附錄本案論罪科刑法條全文：
刑法第二百八十四條：
因過失傷害人者，處六月以下有期徒刑、拘役或五百元以下罰金，致重傷者，處一年
以下有期徒刑、拘役或五百元以下罰金。
從事業務之人，因業務上之過失傷害人者，處一年以下有期徒刑，拘役或一千元以下
罰金，致重傷者，處三年以下有期徒刑、拘役或二千元以下罰金。


司法院資訊處製作；財團法人民間司法改革基金會備份。
